【裁判字號】    90,訴,1169
【裁判日期】    901113
【裁判案由】    損害賠償
【裁判全文】
臺灣板橋地方法院民事判決  九十年度訴字第一一六九號
    原      告  戊  ○
    訴訟代理人  己○○
    原      告  甲○○
    訴訟代理人  丁○○
    被      告  林陳羅撤
                丙○○
右當事人間請求損害賠償事件，本院判決如左：
    主      文
被告應連帶給付原告戊○新臺幣伍拾捌萬元、原告己○○新臺幣壹佰伍拾萬元、原告
甲○○新臺幣捌拾貳萬元、原告丁○○新臺幣壹佰壹拾捌萬元，及均自民國八十九年
十月三十一日起至清償日止，按週年利率百分之五計算之利息。
訴訟費用由被告連帶負擔。
    事      實
甲、原告方面：
    一、聲明：如主文所示。
    二、陳述略以：
        (一)被告丙○○、乙○○○二人為夫妻關係，明知自己財務困難，已無清償能
          力，仍分別於民國八十五年六月五日、八十六年六月二十日、八十七年十
          二月十五日擔任會首，各召集自八十五年六月五日起至八十九年五月五日
          止、、八十六年六月二十日起至八十九年十二月一日止、八十七年十二月
          十五日起至八十九年八月十五日止之民間互助會。
        (二)其中八十五年六月五日召集之互助會每會新臺幣（下同）一萬元，會員連
          同會首共計六十名，會期自八十五年六月五日起至八十九年五月五日止，
          每月五日二十時在臺北縣板橋市○○○街一０二巷三弄十號二樓即被告二
          人原住所開標，每年四月、八月、十二月之二日各加標一次，底標一千二
          百元，最高標三千五百元，如參加兩會者必須會期過半始得再行參加投標
          （會首為被告丙○○，下簡稱：第一會）。八十六年六月二十日召集之互
          助會每會一萬元，會員連同會首共計五十名，會期自八十六年六月二十日
          起至八十九年十二月一日止，每月二十日二十時在上址開標，底標一千元
          ，最高標三千元，如參加兩會者必須會期過半始得再行參加投標（會首為
          被告林陳羅撤，下簡稱：第二會）。八十七年十二月十五日召集之互助會
          每會二萬元，會員連同會首共計二十一名，會期自八十七年十二月十五日
          起至八十九年八月十五日止，每月十五日二十時在上址開標，底標一千五
          百元，最高標五千元，如參加兩會者必須會期過半始得再行參加投標（會
          首為被告林陳羅撤，下簡稱：第三會）。上揭三會均採內標制，除首會會
          首無息收取各會員繳納之各一萬元、二萬元會金外，次會以下則由會員競
          標，以下標最高達底標者得標。
        (三)原告己○○參加第一會，會員編號二號、三號、四號共三會，均為活會。
          原告戊○參加第一會及第三會，第一會編號分別為十二號、十三號，其中
          第十三號活會，第三會會員編號為四號，為活會。原告甲○○參加第一會
          及第二會，第一會會員編號為三一號，第二會會員編號為七號，均為活會
          。原告丁○○參加第一會及第三會，第一會會員編號為四二號、四三號，
          第三會會員編號為七號，均為活會。惟被告竟無故於八十八年九月五日開
          標後，突然於翌日宣告倒會。日前經原告等與其他活會會員如羅國彰等人
          聯繫，發現被告二人有冒標詐欺取財之行為，經原告等具狀向臺灣板橋地
          方法院檢察署提出告訴，經檢察官以八十八年度偵緝字第一八八六號提起
          公訴，繫屬於鈞院審理中（八十九年度訴字第一三九０號），被告二人共
          同侵權行為之事實，已臻明確，應連帶負損害賠償責任。
        (四)原告己○○參加之第一會，自八十五年六月五日起至八十八年九月六日止
          ，連同會首已開標五十次，被告二人共應連帶給付原告一百五十萬元及自
          起訴狀繕本送達之翌日起至清償日止，按年息百分之五計算之利息。
        (五)原告戊○參加之第一會，活會有一、死會有一；原告戊○參加之第三會，
          有一活會，第三會自八十七年十二月十五日起至八十八年九月六日止，連
          同會首已開標九次。扣除死會尚欠會首之十萬元，被告二人應連帶給付原
          告戊○五十八萬元及自起訴狀繕本送達之翌日起至清償日止，按年息百分
          之五計算之利息。
        (六)原告甲○○參加之第一會，有一活會，參加之第二會，有一活會，第二會
          自八十六年六月二十日起至八十八年九月六日止，連同會首已開標三十二
          次（每年六月一日及十二月一日各加標一次），前後二會總計被告二人應
          連帶給付原告甲○○八十二萬元及自起訴狀繕本送達之翌日起至清償日止
          ，按年息百分之五計算之利息。
        (七)原告丁○○參加之第一會，有二活會，參加之第三會，有一活會，前後二
          會總計被告二人應連帶給付原告丁○○一百十八萬元及自起訴狀繕本送達
          之翌日起至清償日止，按年息百分之五計算之利息。
        (八)提出民間互助會單影本三紙，臺灣板橋地方法院檢察署八十八年度偵緝字
          第一八八六號起訴書影本一份為證。
乙、被告林陳羅撤方面：
    一、聲明：對原告之請求無意見。
    二、陳述：就原告請求我個人部分沒有意見。
丙、被告丙○○方面：
    被告丙○○未於言詞辯論期日到場，據其具狀略稱：
    一、聲明：駁回原告之訴。
    二、陳述：
        (一)被告丙○○因病在家調養，家中事務均由被告林陳羅撤負責，由被告林陳
          羅撤自行決定，關於互助會之事，被告丙○○不懂，被告丙○○僅偶有收
          受會款、或由被告林陳羅撤叫被告丙○○到會員處收款，此係一般家庭常
          情，現刑案部分正上訴第三審中。
        (二)被告丙○○患有僵直性脊椎炎併右髖關節炎，領有殘障手冊，焉有招募合
          會之能力。
        (三)合會會員皆是被告林陳羅撤娘家的親戚、朋友，多屬女性，與被告丙○○
          間無經濟上往來關係，原告係以被告丙○○為形式上之會首，策劃對付被
          告丙○○。
        (四)提出刑事上訴理由補充狀影本、診斷證明書影本、臺灣板橋地方法院檢察
          署八十八年度偵緝字第一八七六號偵查案件八十八年十二月十日筆錄影本
          各一份為證。
丁、本院刑事庭裁定將本件附帶民事訴訟移送本院民事庭時，依職權檢送臺灣板橋地
    方法院檢察署八十八年度偵字第二一五八八號偵查卷影本、八十八年度偵緝字第
    一八八六號偵查卷影本、八十九年度偵字第一四三九三號偵查卷影本、本院八十
    九年度訴字第一三九０號卷影本。
    理      由
一、被告丙○○經合法通知，未於言詞辯論期日到場辯論，查無民事訴訟法第三百八
    十六條所列各款情形，爰依原告之聲請，由其一造辯論而為判決。
二、原告主張：其等參加被告丙○○、乙○○○各為會首之前揭三會，其中原告己○○參加第一會，會員編號二號、三號、四號共三會，均為活會；原告戊○參加第
    一會及第三會，第一會編號分別為十二號、十三號，第十三號為活會，第三會會
    員編號為四號，為活會；原告甲○○參加第一會及第二會，第一會會員編號為三
    一號，第二會會員編號為七號，均為活會；原告丁○○參加第一會及第三會，第
    一會會員編號為四二號、四三號，第三會會員編號為七號，均為活會；惟被告二
    人竟無故於八十八年九月五日開標後，突然於翌日宣告倒會，嗣經原告等發現被
    告二人有共同冒標詐欺取財之行為，案經臺灣板橋地方法院檢察署檢察官提出公
    訴，原告己○○、戊○、甲○○、丁○○因被告之共同侵權行為受有損害等語，
    業據原告提出民間互助會單影本三紙，臺灣板橋地方法院檢察署八十八年度偵緝
    字第一八八六號起訴書影本一份為證，並有本院八十九年度訴字第一三九０號刑
    事判決在卷可稽。被告乙○○○對原告請求損害賠償之金額，表示無意見，對其
    自己有冒標詐欺取財之行為，亦不爭執，均視同自認。
三、被告丙○○具狀否認其有共同侵權行為之事實，以：其因病在家調養，家中事務
    均由被告林陳羅撤負責，由被告林陳羅撤自行決定，關於互助會之事，其本人不
    懂，其僅偶有收受會款、或由被告林陳羅撤叫其到會員處收款，此係一般家庭常
    情等語，資為抗辯。惟查：
    (一)被告丙○○與被告林陳羅撤因共同涉嫌就前揭三個互助會為冒標詐欺取財之行
      為，經檢察官偵查後，認其二人共同涉犯刑法第二百十六條、第二百十條、第
      三百三十九條第一項之行使偽造私文書及詐取財罪嫌，提起公訴，嗣經本院刑
      事庭判決認定被告丙○○係與被告林陳羅撤共同為冒標詐欺取財之行為，判決
      其二人成立共同連續行使偽造私文書罪，各判處有期徒刑壹年，其中被告林陳
      羅撤部分已確定（被告丙○○上訴第二審部分，業經臺灣高等法院九十年度上
      訴字第一四八九號判決駁回），有臺灣板橋地方法院檢察署八十八年度偵字第
      二一五八八號偵查卷影本、八十八年度偵緝字第一八八六號偵查卷影本、八十
      九年度偵字第一四三九三號偵查卷影本、本院八十九年度訴字第一三九０號卷
      影本在卷可稽，並有本院八十九年度訴字第一三九０號刑事判決書一份附卷足
      參。
    (二)上揭刑事判決認定被告丙○○係與被告林陳羅撤共同為冒標詐欺取財之行為，
      其理由大要為：同案被告乙○○○於偵查、本院刑事庭訊問時，對於連續五十
      二次冒用會員名義標會之事實均坦承不諱；且查上開互助會之會務係由被告丙○○與其妻乙○○○共同處理，被告丙○○確實並有參與召集、開標及收取會
      款之事宜等情，業據告訴人己○○、戊○、甲○○、丁○○等人分別於偵查及
      本院刑事庭調查時到庭指訴甚詳；另參以被告丙○○於偵查中既自承：其因病
      並無工作，平日幫忙其妻等語（見八十八年度偵緝字第一八八六號偵查卷第二
      三頁背面），又參以被告丙○○共同召集各該互助會，並參與開標、收取會款
      等事宜，此已據告訴人、被害人指述明確，有如前述，且其亦自任前開第一會
      之會首，此為被告丙○○於刑事案件中自承屬實，復有互助會單在卷足憑，顯
      見其與被告乙○○○對於冒標會款之事，確有犯意聯絡及行為分擔。
    (三)經核臺灣板橋地方法院檢察署八十八年度偵字第二一五八八號偵查卷影本、八
      十八年度偵緝字第一八八六號偵查卷影本、八十九年度偵字第一四三九三號偵
      查卷影本、本院八十九年度訴字第一三九０號卷影本所附之證據資料，上開刑
      事判決認定事實所憑之前述理由，查與卷內證據資料相符，該等證據資料應同
      有民事訴訟事實之證明力。且被告丙○○於本件民事訴訟程序，始終未出庭為
      抗辯，而僅具狀否認知情及擔任會首，卻未於本件訴訟中提出任何新的證據方
      法。是綜觀現存證據資料，被告丙○○所辯：其未擔任上揭互助會會首，其未
      參與冒標行為云云，尚難採信。
四、綜上所述，原告主張之前揭事實，應堪信為真實。從而，原告依據共同侵權行為
    法律關係，請求被告應連帶給付原告原告戊○五十八萬元、原告己○○一百五十
    萬元、原告甲○○八十二萬元、原告丁○○一百十八萬元，及均自起訴狀繕本送
    達被告之翌日即八十九年十月三十一日起至清償日止，按週年利率百分之五計算
    之利息，為有理由，應予准許。
五、結論，本件原告之訴為有理由，依民事訴訟法第三百八十五條第一項前段、第八
    十五條第二項，判決如主文。
中      華      民      國    九十      年    十一      月      十三    日
                                臺灣板橋地方法院民事第三庭
~B法  官  王復生
右正本證明與原本無異。
如不服本判決，應於判決送達後廿日內，向本院提出上訴狀。
中      華      民      國    九十      年    十一      月    二十六    日
~B法院書記官  劉日賓


司法院資訊處製作；財團法人民間司法改革基金會備份。
